【裁判字號】    92,台上,2100
【裁判日期】    920925
【裁判案由】    給付貨款
【裁判全文】
最高法院民事判決                              九十二年度台上字第二一○○號
    上  訴  人  博松企業有限公司
    法定代理人  曾梅貞
    訴訟代理人  蔡奉典律師
    被 上訴 人  盛企業有限公司
    法定代理人  許順情
    訴訟代理人  鄧雲奎律師
右當事人間請求給付貨款事件，上訴人對於中華民國九十年十二月二十五日台灣高等
法院台中分院第二審判決（八十八年度上字第五九二號），提起上訴，本院判決如左
：
    主  文
原判決除假執行部分外廢棄，發回台灣高等法院台中分院。
    理  由
本件上訴人主張：訴外人比利時 SYMBIOSE 公司（以下稱比利時公司）於民國八十六
年三月及七月間向伊訂購山東綢酒袋二百零一萬個（訂單號碼為九七０三０五）；密
絲絨酒袋十三萬個（訂單號碼九七０七０六）。伊於同年四月七日、七月十六日分別
向被上訴人訂製山東綢酒袋一百零一萬個、密絲絨酒袋十三萬個以備交貨。伊因為配
合交貨日期，而將訂單號碼九七０三０五其中五十九萬個酒袋委由第三人陽西工廠生
產，並約定由被上訴人提供材料予陽西工廠，再由陽西工廠之加工款中扣除材料費用
予被上訴人。因被上訴人自八十六年八月八日起無法自行購買材料，兩造嗣協議由伊
購買材料，再由加工款扣除，伊計自行購買山東綢共計十一萬七千二百七十四碼，不
織布七萬二千三百八十碼，防水膠布六千碼，密絲絨一萬零八百四十五碼，山東綢酒
袋用繩子一百萬條、密絲絨酒袋用繩子十三萬條，送交被上訴人。詎被上訴人收受上
開材料後，竟自八十六年九月八日起即停止交貨，且私自與比利時公司接洽，而以伊
交付之材料作成山東綢酒袋十二萬六千七百五十九個及密絲絨酒袋四萬五千個，於同
年九月三十日直接出售比利時公司，致伊無法依約交貨予比利時公司，而遭該公司解
約扣款，致伊計受有新台幣（下同）三百三十一萬八千八百二十五元扣款之損失及一
百三十九零四百八十六元預期利潤之損失，伊自得不經催告解除契約。被上訴人於契
約解除後，取得之山東綢與密絲絨材料，已無法律上原因，惟未將剩餘材料返還與伊
，反將之作成酒袋後削價出貨予比利時公司。伊除受上開之損害外，加被上訴訴人應
返還剩餘材料之價額，被上訴人計應賠償伊七百六十二萬四千二百六十六元等情。爰
依民法第二百五十九條、第二百六十條、第一百七十九條規定及侵權行為之法律關係
，求為命被上訴人給付五百五十二萬五千二百七十九元並加付法定遲延利息之判決。
被上訴人則以：伊出貨予比利時公司，乃係其另外自行取得訂單，並以自己購買之原
料製成酒袋後交付，與上訴人無關。又伊借予陽西工廠之原料之價額，較上訴人提供
之原料數額或價額為多，伊自得主張抵銷。而上訴人尚欠伊貨款美金五十三萬六千七
百五十八元，於未清償前，伊亦得對系爭材料行使留置權，拒絕返還。且上訴人並未
對伊催告即逕行解除契約，於法不合。況兩造間之契約為單純之承攬契約，上訴人僅
能請求減少價金，而不得主張解除契約等語，資為抗辯。
原審維持第一審所為上訴人敗訴之判決，駁回其上訴，無非以：上訴人主張伊自比利
時公司取得訂單號碼九七０三０五及九七０七０六號之訂單後，向被上訴人訂購山東
綢酒袋一百零一萬個及密絲絨酒袋十三萬個，另將訂單號碼九七０三０五其中五十九
萬個山東綢酒袋委由陽西工廠生產，並自八十六年七月間起，將加工之原料改由伊供
應，被上訴人則單純加工製造。並已交付山東綢原料共計十一萬七千二百七十四碼，
不織布七萬二千三百八十碼，防水膠布六千碼，密絲絨一萬零八百四十五碼，山東綢
酒袋用繩子一百萬條，密絲絨酒袋用繩子十三萬條予被上訴人，迄八十六年九月二十
二日就存料對帳時止，被上訴人尚有山東綢酒袋十二萬六千七百五十九個及密絲絨酒
袋四萬五千個未依約交貨等情，為被上訴人所不爭執，固屬真實。惟兩造原約定由被
上訴人負責包工包料，分次交貨，上訴人依約給付貨款，屬買賣性質，嗣後協議改由
上訴人提供材料由被上訴人製作酒袋，於給付貨款時扣回材料款，原買賣契約已因兩
造合意而變更為承攬契約。而按承攬人不能於約定期限完成工作，定作人僅得請求減
少報酬，而不得解除契約，民法第五百零二條第一項定有明文。又承攬之工作因可歸
責於承攬人之事由，致不能於約定期限完成，或未定期限經過相當時期而未完成時，
除有同條第二項規定以工作於特定期限完成或交付為契約之要素者外，定作人應受民
法第五百零二條第一項規定之限制，不得任意解除契約。本件兩造協議由上訴人提供
材料供被上訴人製作酒袋後再出貨之時起，既變更為承攬契約，且兩造未約定被上訴
人須於一定期限完成交貨，則被上訴人縱未依約交貨，上訴人亦不得依民法第二百五
十五條、第二百五十四條規定主張解除契約。承攬契約既未解除，被上訴人取得系爭
材料即非無法律上原因。上訴人依民法第二百五十九條、第一百七十九條及第二百六
十條規定，請求被上訴人賠償損害並返還山東綢與密絲絨材料，難認有據。再者，上
訴人主張被上訴人私自與比利時客戶接洽，並以其提供之材料作成酒袋，而以被上訴
人名義出貨並取得貨款，致伊遭比利時公司解約扣款而受有損害，應負依侵權行為損
害賠償責任乙節，雖提出被上訴人於八十六年九月二十二日、二十三日傳真與比利時
公司之傳真函等件為證，然為被上訴人所否認。經核各該傳真函之內容，尚難認定為
被上訴人所為，上訴人就此又未舉證以實其說，此部分主張亦難憑採。從而，上訴人
依債務不履行、不當得利、侵權行為之法律關係，請求被上訴人給付五百五十二萬五
千二百七十九元本息，不應准許等詞，為其判斷之基礎。
按終止契約與解除契約，其法律效果不同，終止契約前之損害賠償請求權，與解除契
約後所生之損害賠償請求權，其請求權之基礎亦異。本件上訴人在第一審起訴係主張
：被上訴人自八十六年九月八日起即停止交貨，致伊對比利時公司構成違約，並遭解
約扣款，伊得不經催告「終止」契約，並依民法第二百六十三條準用第二百五十九條
之規定，請求被上訴人返還剩餘山東綢與密絲絨材料及依民法第二百六十條請求損害
賠償（見第一審卷第一○一頁）。嗣於原審則主張：其係依解除契約請求，於「解除
」契約後，依民法第二百五十九條及第二百六十條規定，行使損害賠償請求權等語（
見原審卷(一)第五○頁、原審卷(二)第三頁）。則上訴人在第一審及第二審關於依民法第
二百六十條規定請求損害賠償部分之原因事實及其請求權之基礎，並非相同。上訴人
於原審就此部分之請求，是否為訴之變更或追加？原審並未推闡明晰，如上訴人為訴
之變更，原訴此部分已因撤回而終結，即不得就原訴此部分更為裁判；如為訴之追加
，原審就原訴此部分亦未裁判，乃原審不察，逕就原訴關於此部分之判決予以維持，
已有未合。其次，被上訴人就其尚有山東綢酒袋十二萬六千七百五十九個及密絲絨酒
袋四萬五千個並未交貨，且有剩餘材料未還之事實，似不爭執，茍被上訴人已不再履
約，而上訴人又曾表示「終止」契約。準此而言，能否謂上訴人不得依民法第二百五
十九條規定，請求被上訴人返還剩餘材料或剩餘材料之價額？亦非無疑，原審就此未
予盡察，遽以契約尚未解除，被上訴人取得之剩餘材料，非屬不當得利為由，據為上
訴人不利之論斷，亦有未洽。再者，上訴人主張因被上訴人私自與比利時客戶接洽，
並以伊提供之材料製作出貨而取得貨款，應負侵權行為損害賠償責任之事實，曾提出
被上訴人提出之提貨單六紙及訴外人賴百濤、葉東榮於台灣台中地方法院刑事庭所提
出之證明書兩紙，並舉證人林鴻德於原審到庭為證（見原審卷(一)第五一頁、第六十七
∫七十五頁之上證五、六、七、四十、第四十一頁之證人筆錄）。自屬重要攻擊防禦
方法，乃原審恝置不論，遽為上訴人不利之認定，亦有判決不備理由之違法。上訴論
旨，指摘原判決不當，求予廢棄，非無理由。
據上論結，本件上訴為有理由。依民事訴訟法第四百七十七條第一項、第四百七十八
條第一項，判決如主文。
中      華      民      國    九十二    年      九      月    二十五    日
                              最高法院民事第五庭
                                  審判長法官  朱  錦  娟
                                        法官  顏  南  全
                                        法官  許  澍  林
                                        法官  葉  勝  利
                                        法官  劉  延  村
      右正本證明與原本無異
                                              書  記  官
中      華      民      國    九十二    年      十      月      八      日
                                                                        Ｂ


司法院資訊處製作；財團法人民間司法改革基金會備份。
